【裁判字號】    94,訴,1080
【裁判日期】    950530
【裁判案由】    拆屋還地等
【裁判全文】
臺灣士林地方法院民事判決              94年度訴字第1080號
原      告  交通部臺灣鐵路管理局
法定代理人  甲○○
訴訟代理人  龔維智律師
複代理人    乙○○
被      告  丙○○
訴訟代理人  黃瑞真律師
複  代理人  鍾賢斌律師
被      告  丁○○○
上列當事人間拆屋還地等事件，本院於民國95年5 月24日言詞辯
論終結，判決如下：
    主  文
被告丙○○應將坐落台北市○○區○○段二小段三六三之一地號
土地上門牌號碼台北市○○區○○街十七之五號如附圖所示建物
第一層面積拾壹平方公尺、第二層面積拾平方公尺拆除，
應將土地返還原告。
被告丙○○應給付原告新台幣壹拾捌萬陸仟玖佰柒拾肆元，及自
民國九十四年十月一日起至返還前項土地之日止，按月給付原告
新台幣玖仟捌佰肆拾壹元。
原告其餘之訴駁回。
訴訟費用由被告丙○○負擔二分之一，餘由原告負擔。
本判決第一項履行期間為壹個月。
本判決第一項、第二項於原告以新台幣壹佰捌拾貳萬仟伍佰伍
拾捌元為被告丙○○供擔保後，得假執行。但被告丙○○如以新
台幣伍佰肆拾柒萬零陸佰柒拾肆元為原告預供擔保或將上開金額
提存後，得免為假執行。
原告其餘假執行之聲請駁回。
    事實及理由
壹、程序方面：
一、原告法定代理人原為徐達文，於訴訟繫屬中之民國95年3 月
    31日由甲○○接任，此有交通部台灣鐵路管理局95年3 月31
    日鐵人一字第0950007556號書函影本在卷可稽（第85頁）故
    本件由現任法定代理人承受訴訟，合先敘明。
二、本件被告丁○○○未於言詞辯論期日到場，核無民事訴訟法
    第386 條各款所列情形，爰依原告之聲請，由其一造辯論而
    為判決。
三、按訴狀送達後，原告不得將原訴變更或追加他訴，但擴張或
    減縮應受判決事項之聲明者，不在此限，不變更訴訟標的，
    而補充或更正事實上或法律上之陳述者，非為訴之變更或追
    加，民事訴訟法第255 條第1 項第3 款、第256 條分別定有
    明文。經查，本件原告起訴時，訴之聲明原為：「(1)被告應
    將坐落台北市○○區○○段2 小段363-1 地號土地上門牌號
    碼建物（面積以實際測量為準）拆除，將土地返還原告。(2)
    被告應給付原告新台幣（以下同）144,480 元及自起訴狀繕
    本送達翌日起至清償日止，按週年利率5%計算之利息，暨自
    94年10月1 日起至返還土地之日止，按月給付原告7,604 元
    」，嗣本院於95年1 月20日赴現場勘驗並囑託地政機關測量
    後，原告於95年2 月27日依複丈成果圖更正並擴張訴之聲明
    如後述事實欄所示，揆諸前揭說明，應准原告為前述聲明之
    擴張及更正。
貳、實體方面:
一、原告起訴主張：
  (一)坐落台北市○○區○○段2 小段363-1 地號土地（以下簡稱
    系爭土地）為中華民國所有，原告為管理機關，被告丙○○
    、丁○○○所有之門牌號碼台北市○○區○○街17-5號房屋
    （以下簡稱系爭房屋），第1 層31平方公尺、第2 層33平方
    公尺，無權占用於系爭土地上，無法律上原因受有利益，致
    原告受有損害，爰訴請被告拆除系爭房屋，並給付自93年3
    月1 日起至94年9 月30日止相當於租金之不當得利186,974
    元（計算式：申報地價71,569x33x年息5%／12月x19月=186
    ,974），及自94年10月1 日起按月給付9,841 元（計算式：
    申報地價71,569x33x年息5%／12月=9,841）等語，並聲明：
    (1)被告應將坐落台北市○○區○○段2 小段363-1 地號土地
    上如附圖所示第1 層31平方公尺、第2 層33平方公尺之建物
    拆除，將土地返還原告。(2)被告應給付原告186,974 元及自
    起訴狀繕本送達翌日起至清償日止，按週年利率5%計算之利
    息，暨自94年10月1 日起至返還土地之日止，按月給付原告
    9,841 元。(3)原告願供擔保，請准宣告假執行。
  (二)對被告抗辯所為之陳述：被告承租系爭系爭土地時，兩造於
    原土地租賃契約第2 條第2 項約定：「租期屆滿時，租賃關
    係即行消滅，乙方（原告）不另通知，甲方（被告丙○○）
    如有意續租，應於租期屆滿前1 個月，向乙方申請換約續租
    ，逾期未換約，視為無意續租。甲方未辦理續約仍為使用，
    即為無權占用，應繳納使用補償金，並不得主張民法第451
    條之適用及其他異議」，兩造既已以特約排除不定期租賃契
    約之適用，縱被告自89年至93年間仍繳交當期公告地價總額
    5% ， 仍不得主張有不定期限租賃契約關係之存在。
二、被告丁○○○未於言詞辯論期日到場，亦未提出書狀作何聲
    明或陳述。被告丙○○則以：系爭房屋由原所有人顏銀陽蘭
    向原告租用土地所建築，嗣於71年間將房屋所有權轉讓予被
    告丙○○，並由被告丙○○與原告訂立基地租賃契約，繼續
    承租使用系爭土地，又系爭房屋於88年間曾遭火災焚燬，經
    被告丙○○重建。原告與被告丙○○簽訂之土地租賃契約書
    雖約定租賃期限至88年12月31日止，契約第2 條第2 項並約
    定逾期未換約視為無意續租，惟被告丙○○於租賃契約屆期
    辦理續租時，原告以原建物於88年間曾遭火災焚燬為由百般
    刁難，一再擱置續租之辦理，始未完成續租手續，自無土地
    租賃契約書第2 條第2 項之適用，且民法第451 條租賃契約
    之默示更新乃法律強制規定，不得以契約排除其適用，被告
    丙○○於租期屆滿後，仍以繼續租賃之意思承租土地興建房
    屋使用，原告未為反對之意思表示，截至93年間被告丙○○
    仍繳交租金予原告，並由原告受領無誤，依民法第451 條規
    定，兩造應存在有不定期限租賃契約關係存在。原告固於93
    年3 月5 日以鐵產房字第0930005219號函主張自93年3 月1
    日起終止與被告丙○○之土地借貸關係，然兩造間存在有不
    定期租賃關係，且依土地法第103 條規定，租用建築房屋之
    基地，非有土地法第103 條規定之事由，出租人不得收回，
    縱該地上所建房屋因故滅失，承租人仍得申請重建，出租人
    負有同意重建之義務，故系爭房屋使用基地具有合法正當權
    源。另被告丁○○○僅設籍於系爭房屋而未實際居住其內等
    語置辯，並聲明：(1)原告之訴及假執行之聲請均駁回。(2)如
    受不利判決，願供等值銀行可轉讓定期存單為擔保，請准宣
    告免為假執行。
三、本件經本院依民事訴訟法第271 條之1 準用同法第270 條之
    1 第1 項第3 款規定，整理並協議簡化爭點及不爭執點如下
    （本院95年3 月22日言詞辯論筆錄，第68 頁至第69頁）：
  (一)兩造不爭執之事實：
    (1)坐落台北市○○區○○段2 小段363-1 地號土地為中華民
      國所有，原告為管理機關。
    (2)門牌號碼台北市○○區○○街17-5號房屋，第1 層31平方
      公尺、第2 層33平方公尺坐落於系爭土地上。
    (3)訴外人顏銀陽蘭前向原告租用土地興建系爭房屋，嗣於71
      年間將系爭房屋所有權轉讓予被告丙○○。
    (4)系爭房屋於88年間發生火災焚燬，經被告丙○○重建。
    (5)被告丙○○於86年3 月6 日與原告簽訂土地租賃契約，租
      期自86年1 月1 日起至88年12月31日止，租金按訂約當期
      公告地價總額5%計算每年7 、11月繳納，租賃契約第2 條
      第2 項約定：「租期屆滿時，租賃關係即行消滅，乙方（
      原告）不另通知，甲方（被告丙○○）如有意續租，應於
      租期屆滿前1 個月，向乙方申請換約續租，逾期未換約，
      視為無意續租。甲方未辦理續約仍為使用，即為無權占用
      ，應繳納使用補償金，並不得主張民法第451 條之適用及
      其他異議」。租期屆滿後被告丙○○仍繼續使用系爭土地
      。
    (6)被告丙○○自89年起至93年3 月1 日每半年向原告繳交當
      期公告地價總額5%。
    (7)原告於93年3 月5 日發函通知被告丙○○自93年3 月1 日
      起終止土地使用借貸關係，命其搬遷。
    (8)目前被告2 人設籍於系爭房屋，被告丙○○並實際居住其
      內。
  (二)兩造爭執要旨：
    (1)系爭土地占有人為何人？
    (2)兩造間就系爭土地有無不定期租賃關係存在？
    (3)被告占有系爭土地是否屬無權占有？原告得否請求拆屋還
      地？
    (4)原告得否請求不當得利？得請求之金額若干？
四、茲就上述爭點，析述本院得心證之理由如下：
  (一)系爭土地占有人為何人？
    本件原告主張被告2 人均居住於系爭房屋內，而占有系爭土
    地云云，被告則辯稱僅被告丙○○居住於系爭房屋，被告丁
    ○○○僅設籍於此而未實際居住等語。按「當事人主張有利
    於己之事實者，就其事實有舉證之責任。」民事訴訟法第
    277 條定有明文。經查，被告丙○○、丁○○○均設籍於系
    爭房屋內並均擔任戶長，被告丙○○戶內有訴外人即其妻黃
    陳素連、媳陳淑惠、妻弟陳山居、妻姪陳建勳、寄居人林炳
    祥、蘇俊榮等人，被告丁○○○戶內有訴外人即其子黃敏祥
    、孫黃慧君、黃慧純、黃政文等人之事實，固有戶籍謄本附
    卷可稽（第11頁至第14頁），惟觀諸卷附兩造不爭執之房屋
    權利讓渡契約書（第25頁至第26頁）、土地租賃契約書（第
    27頁至第33頁），系爭土地承租人暨其上未經保存登記之系
    爭房屋處分權人均為被告丙○○，與被告丁○○○無涉，且
    衡之系爭房屋第1 層31平方公尺、第2 層33平方公尺，折算
    坪數上下層均不足10坪等情，業經本院於95年1 月20日赴現
    場勘驗並囑託台北市建成地政事務所測量，製有95年2 月13
    日北市建地2 字第09530170900 號函送之複丈成果圖足考（
    第56頁至第57頁），難認設籍於系爭房屋之12人均能實際居
    住於內，則被告辯稱被告丁○○○僅單純設籍而未實際居住
    等語，應非虛妄。此外，復無其他證據證明被告丁○○○對
    於系爭土地有何占有之意思及事實，原告此部分主張，即無
    足採。
  (二)兩造間就系爭土地有無不定期租賃關係存在？
    又被告辯稱兩造間就系爭土地有不定期租賃關係存在云云，
    惟為原告所否認。按「租賃期限屆滿後，承租人仍為租賃物
    之使用收益，而出租人不即表示反對之意思者，視為以不定
    期限繼續契約。」民法第451 條定有明文。民法第451 條所
    定出租人於租期屆滿後須即表示反對之意思，始生阻止續租
    之效力。意在防止出租人於租期屆滿後，明知承租人就租賃
    物繼續使用收益而無反對之表示，過後忽又主張租賃關係消
    滅，使承租人陷於窘境而設，並非含有必須於租期屆滿時，
    始得表示反對之意義存在。故於訂約之際，訂明期滿後絕不
    續租，或續租應另訂契約者，仍難謂不發生阻止續約之效力
    （最高法院55年台上字第276 號判例要旨參照），被告辯稱
    民法第451 條為強行規定，不得以契約排除適用云云，要無
    足採。經查：(1)原告與被告丙○○於86年3 月6 日簽訂之土
    地租賃契約第2 條第2 項約定：「租期屆滿時，租賃關係即
    行消滅，乙方（原告）不另通知，甲方（被告丙○○）如有
    意續租，應於租期屆滿前1 個月，向乙方申請換約續租，逾
    期未換約，視為無意續租。甲方未辦理續約仍為使用，即為
    無權占用，應繳納使用補償金，並不得主張民法第451 條之
    適用及其他異議」等語，有上開契約在卷可稽（第27頁至第
    33頁），雙方業以契約明示約定租期屆滿未換約即排除續租
    ，亦即，出租人已於訂約之際為表示反對租約默示更新，承
    租人自不得再以民法第451 條主張不定期租賃契約存在。被
    告丙○○雖辯稱：未完成續租手續係因原告以建物焚燬為由
    百般刁難，並非其無意續租云云，惟查，依上開契約約定，
    定期租約屆滿是否續租，應視兩造意願，非謂一方有意續租
    ，他方即有同意之義務，此為契約自由原則之體現，觀諸民
    法第451 條規定出租人得即表示反對之意思亦明，則被告辯
    稱其有意續租，不符合土地租賃契約第2 條第2 項之情形云
    云，洵非可採。(2)復查，被告丙○○於租賃契約屆滿後，自
    89年起仍繼續每半年向原告繳交當期公告地價總額5%，並經
    原告收受之事實，為兩造所不爭執，並有統一發票影本足考
    （第34頁），惟觀諸統一發票品名欄之記載為「土地使用費
    」而非租金，核與兩造簽訂之土地租賃契約書第2 條第2 項
    約定：「甲方未辦理續約仍為使用，即為無權占用，應繳納
    使用補償金」等語大致相符，足見原告收受土地使用費係基
    於土地租賃契約書第2 條第2 項之約定，難認係不反對被告
    續租之意思。參以原告於93年3 月5 日以鐵產房字第093000
    5219號函通知被告丙○○略以：「台端等住用本局台北市○
    ○街17-5號、15巷6 弄7 號宿舍區房舍，因期限已至，請速
    搬遷並通知本局點收，請查照……首揭17-5號房舍原為本局
    經營宿舍，因遭火災焚燬，目前由台端自行搭蓋建物使用本
    局土地並按半年為期收取土地使用費中，自93年3 月1 日起
    終止與台端間宿舍土地之使用借貸關係，台端目前屬無權佔
    用，請即搬遷交還土地」等語（第35頁），依文義觀之，原
    告並非基於承認租金契約繼續存在之意思而收取土地使用費
    ，被告丙○○自不得以原告於租期屆滿後收受土地使用費為
    由，逕認原告不反對其續約。(3)又被告丙○○辯稱：依土地
    法第103 條規定，租用建築房屋之基地非有法定事由不得收
    回，茲被告使用土地之原告仍存在，縱房屋因故滅失承租人
    仍得申請重建，原告不得收回基地云云，惟查，土地法第
    103 條係針對不定期租賃收回基地之限制，而本件原告與被
    告丙○○簽訂之土地租賃契約為定期租賃契約，且原告已預
    先為反對租約默示更新之意思，俱如前述，本件自無適用土
    地法第103 條之餘地。此外，被告復未能舉證證明原告於租
    期屆滿後不反對續約，則其辯稱兩造間有不定期限租賃契約
    存在云云，即非可採。
  (三)被告占有系爭土地是否屬無權占有？原告得否請求拆屋還地
    ？
    按「所有人對於無權占有或侵奪其所有物者，得請求返還之
    ；對於妨害其所有權者，得請求除去之；有妨害其所有權之
    虞者，得請求防止之。」民法第767 條定有明文。查本件被
    告丙○○無正當權源占有原告所有坐落台北市○○區○○段
    2 小段363- 1地號土地，於其上興建門牌號碼台北市○○區
    ○○街17-5號如附圖所示建物第1 層面積31平方公尺、第2
    層面積33平方公尺之事實，既經認定，已如前述，從而，原
    告本於所有人之地位，訴請被告丙○○拆屋還地，即屬有據
    ，至其訴請被告丁○○○拆屋還地部分，因原告未能舉證證
    明被告丁○○○有占用土地之事實，其此部分主張即非可採
    。
  (四)原告得否請求不當得利？得請求之金額若干？
    次按，「無法律上之原因而受利益，致他人受損害者，應返
    還其利益。」民法第179 條定有明文。又無權占有他人土地
    ，可能獲得相當於租金之利益，為社會通常之觀念（最高法
    院61年台上字第1695號判例參照）。查本件被告丙○○自93
    年3 月1 日起未繳納土地使用費，無權占有原告所有之系爭
    土地之事實，既經認定，已如前述，依社會通念，可消極減
    免其應支付使用土地之代價，而受有利益，致原告受有損害
    ，自應返還其利益。被告雖於93年5 月24日最後言詞辯論期
    日改稱已繳納公告地價5%至93年6 月底云云，惟其前於95年
    3 月22日本院進行爭點整理時對於繳納至93年3 月1 日之事
    實已不爭執，此外，被告復未能舉證證明前開自認與事實不
    符，依民事訴訟法第279 條第3 項規定，無從撤銷上開自認
    。再按，城市地方房屋之租金，以不超過土地及其建築物申
    報總價年息10% 為限，土地法第97條第1 項定有明文，而土
    地法第97條規定之土地價額，係指法定地價而言，為土地法
    施行法第25條所明定，又土地法第148 條規定，土地所有權
    人依土地法所申報之地價為法定地價，土地法第115 條復規
    定，同法第97條之規定，於租用基地建築房屋準用之，是建
    築基地（即土地）之租金，亦按土地申報地價年息10% 為限
    。惟此年息10% 為限，乃指房屋租金之最高限額而言，非謂
    所有租賃房屋之租金必須照申報價額年息10 %計算之，尚須
    斟酌基地之位置，工商繁榮程度、使用人利用基地之經濟價
    值、所受利益，彼等關係及社會感情等情事以為決定（最高
    法院46年台上字第855 號、68年台上字第3071號判例意旨參
    照）。查被告丙○○占有原告所有坐落台北市○○區○○段
    2 小段363- 1地號土地，於其上興建門牌號碼台北市○○區
    ○○街17-5號如附圖所示建物第1 層面積31平方公尺、第2
    層面積33平方公尺之事實，已如前述，而系爭土地93年1 月
    申報地價為每平方公尺71,569元，此有土地登記謄本足憑（
    第10頁），又系爭房屋為鐵皮包覆磚造2 層建物，位於前鐵
    路局宿舍區，目前除系爭房屋外，其餘部分均荒廢無人居住
    ，系爭土地位於台北市○○區○○街介於長安西路與市○○
    道間，鄰近迪化街，塔城街市○○道口有台北捷運地下街入
    口，系爭土地左方為海關大樓，對面為台灣省菸酒公賣局台
    北分局，斜對面為台灣企銀總行，台灣企銀後方為中興醫院
    ，台灣企銀總行前有公車站牌中興醫院站，附近商業繁榮、
    交通便利等情，業經本院於95年1 月20日赴現場勘驗製有勘
    驗筆錄足考（第50頁至第51頁），本院審酌系爭土地坐落之
    地段、交通情形、經濟繁榮程度及被告使用系爭土地之狀況
    ，應認為原告請求被告丙○○給付相當於租金之不當得利損
    害金，以該土地申報價額年息5%計算，尚稱合理，共計原告
    得請求被告給付自93年3 月1 日起至94年9 月底止相當於租
    金不當得利186,974 元（計算式：申報地價71,569x 占用面
    積33平方公尺x 年息5%／12月x19 月=186,974），及自94年
    10月1 日起按月給付9,841 元（計算式：申報地價71,569x
    占用面積33平方公尺x 年息5%／12月=9,841），至其請求被
    告丁○○○給付部分，即非可採。
五、綜上，原告本於所有人之地位，依所有物返還請求權之法律
    關係，訴請被告丙○○將坐落台北市○○區○○段2 小段
    363-1 地號土地上門牌號碼台北市○○區○○街17-5號如附
    圖所示建物第1 層面積31平方公尺、第2 層面積33平方公尺
    拆除，應將土地返還原告，並給付原告186,974 元，及自94
    年10月1 日起至返還前項土地之日止，按月給付原告9,841
    元，為有理由，應予准許。至原告對被告丁○○○請求部分
    ，為無理由，應予駁回。
六、本判決主文第1 項命拆屋還地之部分，性質上非長期間不能
    履行，且被告丙○○長居系爭房屋，以該處為生活重心，遷
    居非立時可就，爰定履行期間1 個月，以資兼顧。
七、兩造陳明願供擔保，聲請宣告假執行或免為假執行，經核原
    告勝訴部分，合於法律規定，爰分別酌定相當之擔保金額宣
    告之。至原告其餘假執行之聲請，因訴之駁回而失所依據，
    不予准許。
八、本件判決基礎俱已臻明確，兩造其餘攻防方法及訴訟資料經
    本院審酌後，核與判決不生影響，無逐一論駁之必要，併此
    敘明。
九、據上論結，本件原告之訴為一部有理由、一部無理由，依民
    事訴訟法第385 條第1 項前段、第79條、第390 條第2 項、
    第392 條第2 項、第396條第1項，判決如主文。
中    華    民    國    95    年    5     月    30    日
                  民事第二庭  法  官  陳玉曆
以上正本證明與原本無異。
如對本判決上訴須於判決送達後20日內向本院提出上訴狀。
中    華    民    國    95    年    6     月    2     日
                              書記官  蔡雨呈


司法院資訊處製作；財團法人民間司法改革基金會備份。
